---
title: "Encuestas censuradas"
subtitle: "Estadística Aplicada 1 - Proyecto 2"
author: "Fernando Lango - 181055"
email: "flangoba@itam.mx"
date: "`r format(Sys.time(), '%d/%m/%Y')`"
name: "Proyecto 1"
toc-title: Contenido  
indent: True
#bibliography: citations.bib
#csl: apa.csl 
#nocite: '@*'
link-citations: True
output: 
  prettydoc::html_pretty:
    theme: architect
    toc: True
    highlight: github
    number_sections: True
    fig_caption: True
    self_contained: false
    pandoc_args: [ "--output=index.html"]
    includes:
      in_header: "icono.html"
---

```{r setup, include=FALSE}
knitr::opts_chunk$set(echo = TRUE, warning = FALSE, 
                      message = FALSE, fig.align = "center")
```

# Planteamiento del problema

## Problema

Interesa cuantificar el tiempo de sobreviva de un paciente a partir de su diagnóstico con una enfermedad. Se sabe que dicha enfermedad reduce el tiempo de vida de las personas (respecto a la media de los no enfermos) e interesa determinar cuánto tiempo vivirá después de su diagnóstico. Finalmente suponemos que todas las personas eventualmente mueren (independientemente de la causa).

## Descripción

Considera una población finita de pacientes $x_{i}$ los cuales tienen asociados su tiempo de sobrevida ($i.e.$ cuánto tiempo tardan en fallecer a partir del momento de diagnóstico)

$$
U = \{(x_{1}, t_{1}),(x_{2}, t_{2}),...,(x_{N}, t_{N})\}
$$

De esta población se obtiene una muestra aleatoria $S$ mediante muestreo simple con $\pi_{k} = \mathbb{P}((x_{k},t_{k}) \in S)$. Estas personas son los recién diagnosticados. Cada día se les llama a los cuidadores de los pacientes para ver cómo han evolucionado en su enfermedad. En el caso de que se reporte que el paciente $i$ haya fallecido se registra $t_{i} = \tau_{i}$ el día en el que falleció (medido a partir del tiempo $t_{0}$ de diagnóstico). Por ejemplo, si un paciente fue diagnosticado hace veinte días y en la llamada de hoy nos dicen que murió, entonces su $t_{i}$ es $20$. En teoría obtendríamos la muestra conjunta de los pacientes y el tiempo que tardaron en fallecer.

$$
S = \{(x_{1}, t_{1}),(x_{2}, t_{2}),...,(x_{n}, t_{n})\}
$$

donde un ejemplo sería $x_{i} = \text Fer$ y $t_{i} = 10$ si el paciente *Fer* se murió a los $10$ días de su diagnóstico.

En particular, cada día los cuidadores tienen una probabilidad $p \in [0,1)$ (constante desconocida) de dejar de contestar el teléfono para siempre incluso antes de que el paciente muera por lo que para $n - \ell$ pacientes no se registra el momento en el que murieron, sino el último momento en el que se supo que estaban vivos antes de que el cuidador dejara de contestar el teléfono. En este escenario representamos la muestra como:

$$
S = \{(x_{1}, t_{1}),(x_{2}, t_{2}),...,(x_{\ell}, t_{\ell}), (x_{\ell+1}, \nu_{\ell+1}), (x_{\ell+2}, \nu_{\ell+2}), ... , (x_{n}, \nu_{n}) \}
$$

donde $\nu_{j}$ representa el último momento en el que se contactó al cuidador del paciente (y se sabe que $t_{j} > \nu_{j}$).

1.  Una opción para estimar el tiempo de sobrevida de los pacientes (definido como $\mu = \frac{1}{N}\sum\limits_{i=1}^{N} t_{i}$) es quitar a los que se les perdió en el seguimiento y estimar la media sólo con los que sí se registraron completos: 
$$
\hat{\mu} = \frac{1}{n}\sum_{i=1}^{\ell} t_{i}
$$ 
    (recordemos que $\ell$ es aleatorio pues depende de $p$). Determina su error cuadrático medio, sesgo y varianza, así como su consistencia. Recordemos que van a depender de $p$ y no de $\ell$.

2.  Se construye la función de supervivencia empírica dada por: 
$$
S_{n}(t) = 1 - F_{n}(t)
$$ 
donde 
$$
F_{n}(t) = \frac{1}{n}\sum_{i=1}^{n} \mathbb{I}_{[\tau_{i},\infty)}(t)
$$ 
con $\tau_{i} = {t_i}$ ó $\tau_{i} = \nu_{i}$ según el que se haya medido. Verificar la consistencia (Fisher), sesgo y varianza de $S_{n}(t)$.

3.  Finalmente, utilizar que a partir de la función $S_{n}(t)$ se puede calcular la media (recordar que hay formas de usar la distribución acumulada para calcular la media sin derivar porque esto no se puede derivar en todo su dominio y en donde sí es cero) para construir un estimador de $\mu$.

## Proyecto

Construir los estimadores para $\mu$ y determina cuál es el mejor usando como criterios: funciones de pérdida, varianza, consistencia (de Fisher), sesgo ya sea de manera directa o mediante experimentos numéricos. Genera sus intervalos de confianza (bootstrap). Finalmente, construye una función de R para realizar la estimación. La base de datos que se le pasaría sería así donde no haya dato en `Tiempo de fallecimiento` significa que se perdió durante el seguimiento.

| Persona | Tiempo de fallecimiento (días) | Último tiempo registrado |
|:-------:|:------------------------------:|:------------------------:|
|    1    |               20               |            20            |
|    2    |               12               |            12            |
|    3    |                                |            87            |
|    4    |               30               |            30            |
|    5    |              100               |           100            |
|    6    |                                |            20            |
|    7    |                                |            8             |
|    8    |               15               |            15            |

# Solución

## Tiempo de sobrevida

Cuando tomamos una muestra de la población (mediante muestreo aleatorio simple sin reemplazo), esta es de tal manera que incluye a aquellas personas que dejaron de contestar pero en realidad no tenemos conocimiento si se encuentran vivos: 

$$
S = \{(x_{1}, t_{1}),(x_{2}, t_{2}),...,(x_{\ell}, t_{\ell}), (x_{\ell+1}, \nu_{\ell+1}), (x_{\ell+2}, \nu_{\ell+2}), ... , (x_{n}, \nu_{n}) \}
$$

Las $t_i \space \forall i = 1,2,...,\ell$ representan el tiempo de fallecimiento, mientras que las $\nu_j \space \forall j=\ell+1,\ell+2,...,n$ representan el último momento en el que se tuvo contacto con el cuidador.

El tiempo de sobrevida de los pacientes está definido como sigue:

$$
\mu = \frac{1}{N}\sum\limits_{i=1}^{N} t_{i}
$$

Si estimamos el tiempo de sobrevida de los pacientes tomando solamente en cuenta a aquellos de los que se tiene el registro completo, entonces podemos definir el estimador de la siguiente manera:

$$
\hat{\mu} = \frac{1}{n}\sum_{i=1}^{\ell} t_{i}
$$ 

Notemos que el límite superior de la suma llega hasta $\ell$ (aleatorio) que nos indica la cantidad de personas de las que estamos seguros que fallecieron.

Recordemos que cada día los cuidadores tienen una probabilidad $p \in [0,1)$ de dejar de contestar el teléfono, por lo que la cantidad de pacientes de los que se va a tener la información completa se distribuye *Binomial* y depende de $p$.

### Sesgo

Recordemos que el sesgo de $\hat{\mu}$ está definido como:

$$
\begin{split}
\text{Sesgo}_{\mu} 
    & = \mathbf{E}(\hat{\mu}) - \mu \\
    & = \mathbf{E}(\frac{1}{n}\sum_{i=1}^{\ell} t_{i}) - \mu \\
    & = \frac{1}{n} \sum_{i=1}^{\ell} \mathbf{E}(t_{i}) - \mu \\
    & = \frac{1}{n} \sum_{i=1}^{\ell} \mu - \mu \\
    & = \frac{1}{n}\ell\mu - \mu \\
    & = \frac{\ell}{n}\mu - \mu \\
    & = \mu(\frac{\ell}{n}-1)
\end{split}
$$

Por lo tanto, podemos determinar que el estimador $\hat{\mu}$ es insesgado si y solo si $p=0$ (es decir, los cuidadores en ningún momento dejaron de contestar). De esta manera, el $\text{Sesgo}_{\mu}$ depende de $p$ con $\ell \backsim \text{Binom}(n,p)$.

### Varianza

Para determinar la varianza de $\hat{\mu}$ utilizamos la siguiente formula y supondremos independencia sobre el tiempo de sobrevida:

$$
\begin{split}
\text{Var}({\hat{\mu}}) 
    & = \text{Var}(\frac{1}{n}\sum_{i=1}^{\ell} t_{i}) \\
    & = \frac{1}{n^2}\text{Var}(\sum_{i=1}^{\ell} t_{i}) \\
    & = \frac{1}{n^2}(\sum_{i=1}^{\ell} \text{Var}(t_{i}) + 
        \sum_{i=1}^{\ell} \sum\limits_{\substack{j=1 \\ j\ne i}}^{\ell}
        \text{Cov}(t_{i}, t_{j})) \\
    & = \frac{1}{n^2}(\ell\sigma^2 +  \sum_{i=1}^{\ell}                               \sum\limits_{\substack{j=1 \\ j\ne i}}^{\ell}
        (\pi_{i,j}-\pi_{i}\pi_{j})) \\
     & = \frac{1}{n^2}(\ell\sigma^2 +  \sum_{i=1}^{\ell}                               \sum\limits_{\substack{j=1 \\ j\ne i}}^{\ell}\Delta_{i,j})
\end{split}
$$

Si suponemos que nuestras $t_{i}$ son independientes, entonces $Cov(t_{i}, t_{j})=0 \space \forall t_i,t_j$. Así que la varianza del estimador tendría la siguiente forma:

$$
\begin{split}
\text{Var}({\hat{\mu}}) 
    & = \text{Var}(\frac{1}{n}\sum_{i=1}^{\ell} t_{i}) \\
    & = \frac{1}{n^2}\text{Var}(\sum_{i=1}^{\ell} t_{i}) \\
    & = \frac{1}{n^2}(\sum_{i=1}^{\ell} \text{Var}(t_{i}) + 
        \sum_{i=1}^{\ell} \sum\limits_{\substack{j=1 \\ j\ne i}}^{\ell}
        \text{Cov}(t_{i}, t_{j})) \\
    & = \frac{1}{n^2}(\sum_{i=1}^{\ell} \text{Var}(t_{i}) + 0) \\
    & = \frac{1}{n^2}\sum_{i=1}^{\ell} \text{Var}(t_{i}) \\
    & = \frac{\ell\sigma^2}{n^2}
\end{split}
$$

### Error cuadrático medio (MSE)

Recordemos que el error cuadrático medio está definido como sigue:

$$
\begin{split}
\text{MSE}(\hat{\mu},\mu) 
    & = \mathbf{E}[(\hat{\mu}-\mu)^2] \\
    & = \text{Var}(\hat{\mu}) + (\text{Sesgo}_{\mu}(\hat{\mu}))^2 \\
    & = \frac{1}{n^2}(\ell\sigma^2 +  \sum_{i=1}^{\ell}                               \sum\limits_{\substack{j=1 \\ j\ne i}}^{\ell}\Delta_{i,j}) +
        (\mu(\frac{\ell}{n}-1))^2
\end{split}
$$

Si nuevamente tomamos en cuenta que las $t_i$ son independientes, entonces:

$$
\begin{split}
\text{MSE}(\hat{\mu},\mu) 
    & = \mathbf{E}[(\hat{\mu}-\mu)^2] \\
    & = \text{Var}(\hat{\mu}) + (\text{Sesgo}_{\mu}(\hat{\mu}))^2 \\
    & = \frac{\ell\sigma^2}{n^2} +
        (\mu(\frac{\ell}{n}-1))^2
\end{split}
$$

### Consistencia 

Veamos si el estimado es Fisher-consistente:

$$
\begin{split}
\lim_{n \rightarrow N} \hat{\mu} 
    & = \lim_{n \rightarrow N} \frac{1}{n}\sum_{i=1}^{\ell} t_{i} \\
    & = \frac{1}{N}\sum_{i=1}^{\ell} t_{i} \ne 
        \frac{1}{N}\sum_{i=1}^{N} t_{i}
\end{split}
$$

Por lo tanto, no es Fisher-consistente, pues depende nuevamente de la probabilidad de que el cuidador conteste. Al solamente tomar en cuenta aquellos que sí contestaron, tenemos un sesgo que se refleja al llevar el estimador al límite porque no estamos llegando al valor verdadero de toda la muestra.

## Función de supervivencia empírica

Mediante la función de supervivencia empírica buscamos estimar a la verdadera función de supervivencia. De esta manera podremos estimar el tiempo de sobrevida de los pacientes.

La función de supervivencia empírica está dada por:

$$
S_{n}(t) = 1 - F_{n}(t)
$$ 
donde 
$$
F_{n}(t) = \frac{1}{n}\sum_{i=1}^{n} \mathbb{I}_{[\tau_{i},\infty)}(t)
$$ 
con $\tau_{i} = {t_i}$ ó $\tau_{i} = \nu_{i}$.

Podemos interpretar la función de supervivencia empírica como el complemento de un función de acumulación. De esta manera, la función de supervivencia será decreciente a lo largo de la edad que se registró que vivieron los pacientes. Además, podemos observar que cumple las siguientes propiedades:

- $S_{n}(\nu_{1}) \approx 1$
- $S_{n}(\nu_{n}) \approx 0$

### Consistencia

Resulta sencillo observar que la función de supervivencia empírica es Fisher-consistente, pues:

$$
\begin{split}
\lim_{n \rightarrow N} S_{n}(t) 
    & = \lim_{n \rightarrow N} 1 - F_{n}(t) \\
    & = \lim_{n \rightarrow N} 1 - 
        \frac{1}{n}\sum_{i=1}^{n} 
        \mathbb{I}_{[\tau_{i},\infty)}(t) \\
    & = 1 - \frac{1}{N}\sum_{i=1}^{N} 
        \mathbb{I}_{[\tau_{i},\infty)}(t) \\
    & = 1 - F_{N}(t) \\
    & = S_{N}(t) 
\end{split}
$$

De esta manera, en realidad estamos obteniendo la función de supervivencia empírica de toda la población.

### Sesgo

Dado nuestro estimador $S_{n}(t)$ de $S_{N}(t)$, definimos el sesgo como:

$$
\begin{split}
\text{Sesgo}_{\hat{S_{n}}(t)}(S_{n}(t)) 
    & = \mathbf{E}(\hat{S_{n}}(t)) - S_{n}(t) \\
    & = \mathbf{E}(1 - \hat{F_{n}}(t)) - S_{n}(t) \\
    & = \mathbf{E}[1 - 
        \frac{1}{n}\sum_{i=1}^{n} 
        \mathbb{I}_{[\tau_{i},\infty)}(t)] - S_{n}(t)\\
    & = 1 - \frac{1}{n}\sum_{i=1}^{n}\mathbf{E}[
        \mathbb{I}_{[\tau_{i},\infty)}(t)] - S_{n}(t)\\
    & = 1 - \frac{1}{n}\sum_{i=1}^{n}\pi_{i} - S_{n}(t)\\
    & = 1- \frac{1}{n}nF_{n}(t) - S_{n}(t)\\
    & = 1- F_{n}(t) - S_{n}(t)\\
    & = S_{n}(t) - S_{n}(t)\\
    & = 0
\end{split}
$$

De esta manera podemos concluir que el estimador de la función de supervivencia empírica es insesgado.

### Varianza

Definimos la varianza de la siguiente manera:

$$
\begin{split}
\text{Var}(S_{n}(t)) 
    & = \text{Var}(1-F_{n}(t)) \\
    & = \text{Var}(1-\frac{1}{n}\sum_{i=1}^{n} 
        \mathbb{I}_{[\tau_{i},\infty)}(t)) \\
    & = \frac{1}{n^2}\text{Var}(\sum_{i=1}^{n} 
        \mathbb{I}_{[\tau_{i},\infty)}(t)) \\
    & = \frac{1}{n^2}[\sum_{i=1}^{n} 
        \text{Var}(\mathbb{I}_{[\tau_{i},\infty)}(t)) +
        \sum_{i=1}^{n} \sum\limits_{\substack{j=1 \\ j
        \ne i}}^{n}\text{Cov}(\mathbb{I}_{[\tau_{i},
        \infty)}(t), \mathbb{I}_{[\tau_{j},\infty)}(t))] \\
    & = \frac{1}{n^2}[\sum_{i=1}^{n} \Delta_{i,i} +
        \sum_{i=1}^{n} \sum\limits_{\substack{j=1 \\ j
        \ne i}}^{n}\Delta_{i,j}] \\
\end{split}
$$

## Media de la función de supervivencia

Buscamos construir un estimador del tiempo de sobrevida de los pacientes al proponer la media de la función de supervivencia empírica como sigue:

$$
\begin{split}
\mu 
    & = \mathbf{E}(\nu) \\
    & = \sum_{i=1}^n \nu_{i} \cdot \mathbb{P}(\nu = \nu_{i})\\
    & = \sum_{i=1}^n \nu_{i} \cdot [F(\nu_{i}) -
        \lim_{y \rightarrow \nu_{i}^-} F(y)]\\
\end{split}
$$

# Análisis gráfico y simulaciones

## Ambiente de R

Para el presente proyecto se utilizaron las librerías que se muestran a continuación: 

- `ggplot2` -> graficar.
- `tidyverse` -> manejar los datos.
- `kableExtra` -> diseño de las tablas.
- `plotly` -> gráficas dinámicas.

```{r lib}
library(ggplot2)
library(tidyverse)
library(kableExtra)
library(plotly)
```

## Población

A continuación vamos a generar el tiempo que se tiene registrado de los pacientes (inicialmente sin importar si es el tiempo de fallecimiento o si dejaron de contestar) siguiendo una distribución normal con media $\mu=50$ y desviación estándar $\sigma=20$.

Se va a generar una población de $N=100$ personas, se fijará la semilla de los aleatorio en $\text{Seed} = 1$ para hacer un ejemplo reproducible, se tomará el valor absoluto de los tiempos generados y se truncará el decimal al entero próximo.

```{r}
set.seed(1)
N <- 100
persona <- 1:N
tiempo <- rnorm(N, 50, 20) %>%
    abs() %>%
    ceiling()
```

Ahora vamos a determinar cuales de ellos dejaron de contestar, recordemos que los cuidadores tienen una probabilidad $p\in[0,1)$ de dejar de contestar el teléfono. Para eso vamos a suponer que cada uno de ellos se distribuye $\text{Bernoulli}(p)$, por lo que para generar cada uno de ellos vamos a utilizar la distribución $\text{Binomial(N,p)}$. Con fines de verificar que tanto cambian nuestro estimadores con cada probabilidad utilizaremos distintos valores de $p\in\{0,.25,.50,.75\}$.

```{r}
p_0 <- rbinom(N,1,0)
p_25 <- rbinom(N,1,.25)
p_50 <- rbinom(N,1,.50)
p_75 <- rbinom(N,1,.75)
```

De esta manera podemos determinar que si el número generado por cada una de las $\text{Bernoulli}$ es $1$ entonces dejó de contestar y si es $0$ entonces tenemos la información actualizada.

Vamos a incluir el tiempo y cada una de las indicadoras en una sola tabla para facilitar el análisis.

```{r}
pacientes_pob <- data.frame(persona, tiempo, p_0, p_25, p_50, p_75)
rm(persona,tiempo,p_0,p_25,p_50,p_75)
```

Veamos como se ven los primeros 20 registro de nuestra tabla:

```{r}
head(pacientes_pob, 20) %>%
    kable(col.names = c("Persona","Tiempo","p=0","p=.25",
                        "p=.50","p=.75"),
          align = "c",
          caption = "Población")
```

### Medias

Calculemos el tiempo de sobrevida de nuestra población para los dos casos:

- Solamente tomar en cuenta aquellos de los que se tiene registro completo.
- Tomar en cuenta a toda la población.

#### Registro completo

```{r}
medias_com_pob <- NULL
for (i in 3:6) {
    temp <- 
        pacientes_pob %>%
        select(persona,tiempo, i) %>%
        filter_at(3, all_vars(.==0)) %>%
        select(2) %>%
        as.vector() %>%
        unlist() %>%
        mean()
    medias_com_pob <-append(medias_com_pob, temp)
}
rm(temp,i)
names(medias_com_pob) <- c("p=0","p=.25","p=.50", "p=.75")

medias_com_pob %>%
    kable(col.names = "Media",
          align = "c",
          caption = "Media población registro completo")
```

#### Toda la población

```{r}
temp <- 
    pacientes_pob %>%
    select(tiempo) %>%
    as.vector() %>%
    unlist() %>%
    mean()
medias_todo_pob <- rep(temp,4)
rm(temp)
names(medias_todo_pob) <- c("p=0","p=.25","p=.50", "p=.75")

medias_todo_pob %>%
    kable(col.names = "Media",
          align = "c",
          caption = "Media población cualquier registro")
```

Lo cual tiene completo sentido que no cambie porque no estamos tomando en cuenta a aquellos que dejaron de contestar.

### Función de supervivencia empírica

```{r}
sup <- 
    pacientes_pob %>%
    select(tiempo) %>%
    arrange(tiempo) %>%
    group_by(tiempo) %>%
    tally() %>%
    mutate(p = n/N)

sup <- 
    sup %>%
    mutate(cum = 1 - cumsum(p), 
               type = rep("cerrado",length(sup$tiempo)),
               match = c(1:(length(sup$tiempo)-1), -1))

sup <- 
    sup %>% 
    add_row(tiempo = sup$tiempo,
            cum = c(1,sup$cum[1:length(sup$cum)-1]),
            type = rep("abierto",length(sup$tiempo)),
            match = 0:(length(sup$tiempo)-1)) %>%
    add_row(tiempo=0,cum=1, type="cerrado", match=0) %>%
    arrange(desc(type))

sup_plot <-    
    sup %>%
    ggplot(aes(x=tiempo, y=cum)) +
    geom_line(aes(group = match), size = .5) +
    geom_point(aes(color=type, pch = type), size = 1, 
               pch = c(rep(19,ceiling(nrow(sup)/2)),
                       rep(1,floor(nrow(sup)/2)))) +
    labs(title = "Función de supervivencia empírica",
         subtitle = "Población",
         x = "Tiempo en días",
         y = "Probabilidad de sobrevivir") +
    theme(legend.position = "none") +
    scale_x_continuous(breaks = 
                           seq(0,max(pacientes_pob$tiempo)+5,5)) +
    scale_y_continuous(breaks = seq(0,1,.1))

sup_plot_ply <-
    ggplotly(sup_plot,tooltip = c("tiempo", "cum"), 
             width = 800, dynamicTicks = FALSE) %>%
    layout(title = 
               list(text = paste0(
                   "Función de supervivencia empírica",
                   "<br>",
                   "<sup>",
                   "Población")))
sup_plot_ply
```

En los puntos azules podemos observar aquellos que se encontraron en nuestros datos por lo que representan la parte cerrada del intervalo. Los puntos rojos fueron generados para poder generar la gráfica de la función empírica de manera correcta.

### Media de la función de supervivencia

Recordemos que para obtener la media de la función de supervivencia utilizamos lo siguiente:

$$
\begin{split}
\mu 
    & = \sum_{i=1}^N \nu_{i} \cdot [F(\nu_{i}) -
        \lim_{y \rightarrow \nu_{i}^-} F(y)]\\
    & = \sum_{i=1}^N \nu_{i} \cdot [(1 - S(\nu_{i})) -
        \lim_{y \rightarrow \nu_{i}^-} (1-S(y))]\\
    & = \sum_{i=1}^N \nu_{i} \cdot [
        \lim_{y \rightarrow \nu_{i}^-} S(y)
        - S(\nu_{i}))]\\
\end{split}
$$

```{r}
media_sup <- 0
temp_sup <-
    sup %>%
    arrange(tiempo)

for (i in seq(3,length(temp_sup$tiempo),2)) {
    if (i == length(temp_sup$tiempo)) {
        media_sup <- media_sup + 
                     as.numeric(temp_sup[i,1])*
                     (as.numeric(temp_sup[i,4]))
    } else {
        media_sup <- media_sup + 
                     as.numeric(temp_sup[i,1])*
                     (as.numeric(temp_sup[i,4]) - 
                     as.numeric(temp_sup[i+2,4]))
    }
}  

rm(temp_sup)
```

De esta manera, la media obtenida directamente de nuestra función de supervivencia es de **`r media_sup`**.

## Muestra

A continuación vamos a obtener la muestra mediante *Muestreo Aleatorio Simple sin reemplazo* de $50$ pacientes para poner a prueba nuestros estimadores.

```{r}
n <- 50
pacientes_mues <- sample_n(pacientes_pob,n, replace = FALSE)
```

Veamos los primeros $20$ registros:

```{r}
head(pacientes_mues,20) %>%
    kable(col.names = c("Persona","Tiempo","p=0","p=.25",
                        "p=.50","p=.75"),
          align = "c",
          caption = "Muestra")
```

A continuación vamos a poner a prueba nuestros estimadores con nuestra muestra respecto a la población.

### Tiempo de sobrevida completo

Para este caso solamente vamos a tomar en cuenta a aquellos de los que se tiene el registro completo, por lo que vamos a utilizar nuestro estimador con estos registros:

```{r}
medias_com_mues <- NULL
for (i in 3:6) {
    temp <- 
        pacientes_mues %>%
        select(persona,tiempo, i) %>%
        filter_at(3, all_vars(.==0)) %>%
        select(2) %>%
        as.vector() %>%
        unlist() %>%
        mean()
    medias_com_mues <-append(medias_com_mues, temp)
}
rm(temp,i)
names(medias_com_mues) <- c("p=0","p=.25","p=.50", "p=.75")
```

Si comparamos los resultados obtenidos entonces nuestros resultados son los siguientes:

```{r}
medias_com_comp <-
    data.frame(medias_com_pob, medias_com_mues) %>%
    mutate(dif = abs(medias_com_pob-medias_com_mues))

medias_com_comp %>%
    kable(col.names = c("Media población", "Media muestra",
                        "Diferencia"),
          align = "c",
          digits = 2,
          caption = "Comparación medias registro completo")
```

Notemos que mientras una mayor cantidad de cuidadores dejan de contestar entonces nuestro estimador presenta un mayor error.

### Función de supervivencia

Veamos cómo se ve nuestra función de supervivencia empírica para la muestra.

```{r}
sup_mues <- 
    pacientes_mues %>%
    select(tiempo) %>%
    arrange(tiempo) %>%
    group_by(tiempo) %>%
    tally() %>%
    rename(count = n) %>%
    mutate(p = count/n)

sup_mues <- 
    sup_mues %>%
    mutate(cum = 1 - cumsum(p), 
           type = rep("cerrado",length(sup_mues$tiempo)),
           match = c(1:(length(sup_mues$tiempo)-1), -1))

sup_mues <- 
    sup_mues %>% 
    add_row(tiempo = sup_mues$tiempo,
            cum = c(1,sup_mues$cum[1:length(sup_mues$cum)-1]),
            type = rep("abierto",length(sup_mues$tiempo)),
            match = 0:(length(sup_mues$tiempo)-1)) %>%
    add_row(tiempo=0,cum=1, type="cerrado", match=0) %>%
    arrange(desc(type))

sup_plot_mues <-    
    sup_mues %>%
    ggplot(aes(x=tiempo, y=cum)) +
    geom_line(aes(group = match), size = .5) +
    geom_point(aes(color=type, pch = type), size = 1, 
               pch = c(rep(19,ceiling(nrow(sup_mues)/2)),
                       rep(1,floor(nrow(sup_mues)/2)))) +
    labs(title = "Función de supervivencia empírica",
         subtitle = "Muestra",
         x = "Tiempo en días",
         y = "Probabilidad de sobrevivir") +
    theme(legend.position = "none") +
    scale_x_continuous(breaks = 
                           seq(0,max(pacientes_mues$tiempo)+5,5)) +
    scale_y_continuous(breaks = seq(0,1,.1))

sup_plot_mues_ply <- 
    ggplotly(sup_plot_mues,tooltip = c("tiempo", "cum"), 
             width = 800, dynamicTicks = FALSE) %>%
    layout(title = 
               list(text = paste0(
                   "Función de supervivencia empírica",
                   "<br>",
                   "<sup>",
                   "Muestra")))

sup_plot_mues_ply
```

Veamos la comparación de ambas gráficas para notar sus diferencias entre la muestra y la población.

```{r}
subplot(sup_plot_ply, sup_plot_mues_ply, nrows = 1) %>%
    layout(title = 
               list(text = paste0(
                   "Función de supervivencia empírica",
                   "<br>",
                   "<sup>",
                   "Población - Muestra")))
```

Si observamos a detalle las gráficas, podemos darnos cuenta que guardan una pequeña diferencia. Los saltos entre ellas se dan cuando dentro de la muestra tenemos un espacio entre los dos datos.

### Media de la función de superviviencia

Para obtener la media de la función de supervivencia empírica para la muestra utilizamos el mismo procedimiento que seguimos cuando calculamos la de la población.

```{r}
media_sup_mues <- 0
temp_sup_mues <-
    sup_mues %>%
    arrange(tiempo)

for (i in seq(3,length(temp_sup_mues$tiempo),2)) {
    if (i == length(temp_sup_mues$tiempo)) {
        media_sup_mues <- media_sup_mues + 
                     as.numeric(temp_sup_mues[i,1])*
                     (as.numeric(temp_sup_mues[i,4]))
    } else {
        media_sup_mues <- media_sup_mues + 
                     as.numeric(temp_sup_mues[i,1])*
                     (as.numeric(temp_sup_mues[i,4]) - 
                     as.numeric(temp_sup_mues[i+2,4]))
    }
}  

rm(temp_sup_mues,i)
```

De esta manera, la media obtenida directamente de nuestra función de supervivencia para la muestra es de **`r media_sup_mues`**.

Comparando nuestros resultados de la media real de la población vs la media de la población mediante la función de supervivencia empírica vs la media de la muestra mediante la función de supervivencia empírica, obtenemos los siguientes resultados:

```{r}
medias_sup_comp <-
    data.frame(medias_todo_pob, media_sup, media_sup_mues) %>%
    mutate(dif = abs(medias_todo_pob-media_sup_mues))

medias_sup_comp %>%
    kable(col.names = c("Media población", 
                        "Media población supervivencia",
                        "Media muestra supervivencia",
                        "Diferencia"),
          align = "c",
          caption = "Comparación medias función supervivencia")
```

# Conclusión

A continuación veremos la comparación entre nuestros dos estimadores:

```{r}
knitr::kables(
    list(kable(medias_com_comp, 
               table.attr = "style='width:400px'",
               col.names = c("Media población", 
                             "Media muestra",
                             "Diferencia"),
               digits = 2,
               align = "c"),
         kable(medias_sup_comp,
               table.attr = "style='width:400px'",
               col.names = c("Media población", 
                             "Media población supervivencia",
                             "Media muestra supervivencia",
                             "Diferencia"),
               digits = 2,
               align = "c")),
    caption = "Comparación entre estimadores")
```

De esta manera, podemos concluir que estimar la media mediante la función de supervivencia empírica es un mejor estimador porque presenta un menor error.





























