---
title: "Víctimas en carpetas de investigación FGJ"
subtitle: "Estadística Aplicada 1 - Proyecto 1"
author: "Fernando Lango - 181055"
email: "flangoba@itam.mx"
date: "`r format(Sys.time(), '%d/%m/%Y')`"
name: "Proyecto 1"
toc-title: Contenido  
indent: True
bibliography: citations.bib
csl: apa.csl 
nocite: '@*'
link-citations: True
output: 
  prettydoc::html_pretty:
    theme: cayman
    toc: True
    highlight: github
    number_sections: True
    fig_caption: True
    pandoc_args: [ "--output=index.html"]
    includes:
      in_header: icono.html
---

```{r setup, include=FALSE}
knitr::opts_chunk$set(echo = TRUE, warning = FALSE, 
                      message = FALSE, fig.align = "center")
```

# Introducción

La delincuencia en la Ciudad México siempre ha representado un gran problema y fuente de desconfianza para todos los capitalinos. Desafortunadamente, no todos los delitos son denunciados y por consecuencia no se cuenta con carpeta de investigación ni registro alguno del mismo. A pesar de los esfuerzos de las autoridades para facilitar medios para presentar [denuncias de manera digital](https://denunciadigital.cdmx.gob.mx/), se estima que alrededor del 94% de los delitos no se denuncian (Zepeda, 2017). El objetivo del presente trabajo es analizar las víctimas que cuentan con una carpeta de investigación de la Ciudad de México para determinar las características de estos delitos.

## Ambiente de R

Para el análisis de los datos se utilizaron las librerías que se muestran a continuación:

- `plotly` -> animación de gráficas.
- `tidyverse` -> carga de archivos csv, creación de gráficas y manipulación de tablas.
- `lubridate` -> manejo de fechas.
- `openxlsx` -> carga de archivos de excel.
- `kableExtra` -> diseño de tablas.
- `sf` -> leer archivos shp para el mapa.
- `moments` -> asimetría y curtosis.
- `gganimate` -> gráficas animadas con el tiempo.
- `wordcloud` -> nube de palabras.

```{r lib}
library(plotly)
library(tidyverse)
library(lubridate)
library(openxlsx)
library(kableExtra)
library(sf)
library(moments)
library(gganimate)
library(wordcloud2)
```

## Conjunto de datos

Los conjuntos de datos utilizados en el presente análisis se pueden descargar en [Víctimas en carpetas de investigación](https://archivo.datos.cdmx.gob.mx/fiscalia-general-de-justicia/victimas-en-carpetas-de-investigacion-fgj/victimas_completa_julio_2021.csv) y [Diccionario de víctimas](https://datos.cdmx.gob.mx/dataset/7593b324-6010-44f7-8132-cb8b2276c842/resource/10235569-f4a9-4876-9465-9780887df8e2/download/diccionario-de-victimas-actualizado.xlsx) dentro del [Portal de Datos Abiertos de la CDMX](https://datos.cdmx.gob.mx/). Para mayor información del conjunto de datos se puede consultar en [Víctimas en carpetas de investigación FGJ](https://datos.cdmx.gob.mx/dataset/victimas-en-carpetas-de-investigacion-fgj).

La base contiene la información de las víctimas de diversos delitos que cuentan con una carpeta de investigación en la [Fiscalía General de Justicia (FGJ) de la Ciudad de México](https://www.fgjcdmx.gob.mx/) a partir de enero del año 2019.

### Descarga

```{r data, cache=TRUE}
data_url <- "https://archivo.datos.cdmx.gob.mx/fiscalia-general-de-justicia/victimas-en-carpetas-de-investigacion-fgj/victimas_completa_julio_2021.csv"

victimas <- read_csv(data_url, show_col_types = FALSE)

dicc_url <- "https://datos.cdmx.gob.mx/dataset/7593b324-6010-44f7-8132-cb8b2276c842/resource/10235569-f4a9-4876-9465-9780887df8e2/download/diccionario-de-victimas-actualizado.xlsx"

diccionario <- read.xlsx(dicc_url, sheet =1)
```

### Formato de columnas

```{r format}
victimas$Mes_inicio <- as.factor(victimas$Mes_inicio)
victimas$FechaInicio <- dmy(victimas$FechaInicio)
victimas$Delito <- as.factor(victimas$Delito)
victimas$Categoria <- as.factor(victimas$Categoria)
victimas$Sexo <- as.factor(victimas$Sexo)
victimas$TipoPersona <- as.factor(victimas$TipoPersona)
victimas$CalidadJuridica <- as.factor(victimas$CalidadJuridica)
victimas$competencia <- as.factor(victimas$competencia)
victimas$Mes_hecho <- as.factor(victimas$Mes_hecho)
victimas$FechaHecho <- dmy(victimas$FechaHecho)
victimas$AlcaldiaHechos <- as.factor(victimas$AlcaldiaHechos)
```

### Descripción de las variables

```{r variables}
diccionario[,1:2] %>%
  kable()
```

# Análisis exploratorio

## Estadísticos

```{r estad}
victimas %>%
  select(Año_inicio, Sexo, Edad) %>%
  rename('Año inicio'=Año_inicio) %>%
  filter(!is.na(Edad), !is.na(Sexo), Edad>0, Edad<150) %>%
  group_by(`Año inicio`, Sexo) %>%
  summarise(Media = round(mean(Edad),2),
            SD = round(sd(Edad),2),
            Mediana = median(Edad),
            Asimetría = round(skewness(Edad),2),
            Curtosis = round(kurtosis(Edad),2),
            IQR = IQR(Edad),
            Mínimo = min(Edad),
            Máximo = max(Edad)) %>%
  kable()
```

## Delitos

### Wordcloud

Los delitos en la Ciudad de México que se denuncian con una mayor frecuencia se muestran a continuación con el tamaño de letra más grande. 


```{r cloud}
cloud <- 
  victimas %>%
  select(Delito) %>%
  group_by(Delito) %>%
  tally() %>%
  na.omit() %>%
  wordcloud2(size=5, color='random-dark',
             backgroundColor="white", shape = "circle")

cloud

```

### Mapa

```{r map, cache=TRUE}
if (!dir.exists("datos_mapa")) {
  map_url <- "https://github.com/prestevez/covid-19-mx-map/raw/master/datos_covid/01_32_mun.zip"
  download.file(map_url, destfile = "datos_mapa.zip")
  unzip("datos_mapa.zip", exdir = "datos_mapa")
  file.remove("datos_mapa.zip")
}

mex_map <- 
  st_read("datos_mapa/01_32_mun.shp", quiet = TRUE) %>% 
  st_set_crs("+proj=lcc +lat_1=17.5 +lat_2=29.5 +lat_0=12 +lon_0=-102 +x_0=2500000 +y_0=0 +ellps=GRS80 +units=m +no_defs") %>%
  filter(CVE_ENT == "09") %>%
  rename(Alcaldia = NOMGEO)


mex_map$Alcaldia <- chartr("ÁÉÍÓÚ", "AEIOU", 
                         toupper(mex_map$Alcaldia))

map_filt <- 
  victimas %>% 
  select(AlcaldiaHechos) %>%
  group_by(AlcaldiaHechos) %>%
  tally(name = "Delitos") %>%
  na.omit() %>%
  arrange(desc(Delitos))

map_filt$AlcaldiaHechos <- 
  str_replace(map_filt$AlcaldiaHechos,
              "GUSTAVO A MADERO", "GUSTAVO A. MADERO")


mex_map_del <- 
  left_join(mex_map, map_filt, 
            by = c("Alcaldia" = "AlcaldiaHechos")) %>%
  rename(Alcaldía = Alcaldia)

rm(mex_map)

map <- 
  ggplot() +
  geom_sf(data = mex_map_del, 
          aes(fill = Delitos, shape = Alcaldía),
          colour = "grey75", size = 0.1) +
  labs(title = "Cantidad de delitos por alcaldía en la CDMX",
       x = "longitud",
       y = "latitud") +
  theme_bw() + 
  scale_fill_gradient("Total de delitos", 
                      high = "red", low = "yellow") +
  theme(legend.position = "none")

ggplotly(map, tooltip = c("Delitos","Alcaldía"))
```

Como en cualquier ciudad del mundo, hay zonas que son más peligrosas y presentan una mayor cantidad de delitos. Para el caso de la CDMX, las tres alcaldías más peligrosas son:

1. `r map_filt$AlcaldiaHechos[1]` con `r map_filt$Delitos[1]` delitos registrados. 
2. `r map_filt$AlcaldiaHechos[2]` con `r map_filt$Delitos[2]` delitos registrados. 
3. `r map_filt$AlcaldiaHechos[3]` con `r map_filt$Delitos[3]` delitos registrados. 

### Lollipop

Como es de esperarse, los días que presentan una menor cantidad de delitos son durante el fin de semana.

```{r lolli}
loli_data <- 
  data.frame(día = as.character(wday(victimas$FechaHecho, 
                               label = TRUE, abbr = FALSE))) %>%
  group_by(día) %>%
  tally() %>%
  na.omit() %>%
  rename(delitos = n)

loli <-
  loli_data %>%
  ggplot(aes(x=día, y=delitos)) +
  geom_segment(aes(xend=día, yend=0)) +
  geom_point(size=4, color= "#189c54") +
  theme_bw() +
  labs(title = "Total de delitos por día de la semana",
       x = "día de la semana",
       y = "total de delitos")

ggplotly(loli)

```


### Heatmap

A pesar de que el mes parece no representar una gran influencia dentro del tipo de delito, podemos apreciar que los primeros meses del año tienen un ligero aumento respecto a los demás.

```{r heat}
heat <- 
  victimas %>%
  select(Mes_hecho, Categoria) %>%
  filter(!is.na(Mes_hecho)) %>%
  group_by(Mes_hecho, Categoria) %>%
  tally() %>%
  arrange(Categoria) %>% 
  ggplot(aes(x=factor(Mes_hecho, 
                      levels = c("Enero","Febrero","Marzo",
                                 "Abril","Mayo","Junio",
                                 "Julio","Agosto","Septiembre",
                                 "Octubre","Noviembre",
                                 "Diciembre")), 
             y=Categoria, fill=n)) +
  geom_tile() +
  theme(legend.position = "none",
        axis.text.x = element_text(angle = 45)) +
  scale_y_discrete(labels=
                     substr(unique(sort(victimas$Categoria)),0,20)) + 
  scale_fill_gradient(low = "yellow", high = "red") +
  labs(title = "Tipo de delito respecto a cada mes",
       x = "mes",
       y = "tipo de delito") 
  

ggplotly(heat)


```

## Víctimas

### Densidad

Podemos observar que la mayoría de las personas que son víctimas de delitos se encuentran entre las edades

```{r dens}
dens <- 
  victimas %>%
  filter(Edad < 150, Edad>0) %>%
  ggplot() +
  geom_density(aes(x=Edad,fill=factor(Año_inicio),
                   color=factor(Año_inicio)), 
               alpha=0.5, size=1, stat = "count") +
  labs(title = "Densidad de la edad por año",
       x = "edad",
       y = "cantidad de personas",
       fill = "Año",
       color = "")

ggplotly(dens)

```

#### Boxplot

```{r box}
box <- 
  victimas %>%
  filter(Edad<150) %>%
  ggplot() + 
  geom_boxplot(aes(x = factor(Año_inicio),y = Edad, 
                   color = factor(Año_inicio))) +
  labs(title = "Distribución de la edad en cada año",
       x = "año de la carpeta",
       y = "edad") +
  theme(legend.position = "none")
  
ggplotly(box)

```

#### Histograma

```{r histo}
histo <- 
  victimas %>%
  filter(!is.na(Sexo), !is.na(CalidadJuridica)) %>%
  ggplot() +
  geom_histogram(aes(CalidadJuridica, fill = Sexo), 
                 stat = "count") +
  facet_grid(Año_inicio~.) +
  coord_flip()

ggplotly(histo)

```




#### Pie

```{r pie}
pie1 <- 
  victimas %>%
  select(CalidadJuridica) %>%
  group_by(CalidadJuridica) %>%
  tally() %>%
  na.omit() %>%
  plot_ly(labels = ~CalidadJuridica, values = ~n, type = 'pie')

pie1

pie2 <- 
  victimas %>%
  select(competencia) %>%
  group_by(competencia) %>%
  tally() %>%
  na.omit() %>%
  plot_ly(labels = ~competencia, values = ~n, type = 'pie') 

pie2

pie3 <- 
  victimas %>%
  select(TipoPersona) %>%
  group_by(TipoPersona) %>%
  tally() %>%
  na.omit() %>%
  plot_ly(labels = ~TipoPersona, values = ~n, type = 'pie')

pie3

pie4 <- 
  victimas %>%
  select(Sexo) %>%
  group_by(Sexo) %>%
  tally() %>%
  na.omit() %>%
  plot_ly(labels = ~Sexo, values = ~n, type = 'pie')

pie4

```





#### Line


```{r line}
line<- 
  victimas %>%
  group_by(Categoria, FechaInicio) %>%
  tally() %>%
  ggplot() +
  geom_line(aes(x = FechaInicio, y = n, color = Categoria)) +
  theme(legend.position = "left")

ggplotly(line)
```


## Denuncia

#### Gráfica de barras


```{r bar}
bar <-
  victimas %>%
  mutate(inicio_vs_hecho = difftime(FechaInicio, FechaHecho,
                                   units = "days")) %>%
  group_by(Categoria) %>%
  summarise(inicio_vs_hecho = mean(inicio_vs_hecho, 
                                   na.rm = TRUE)) %>%
  arrange(Categoria) %>%
  ggplot() +
  geom_bar(aes(x=Categoria, y=inicio_vs_hecho, fill = Categoria),
           stat = "identity") +
  coord_flip() +
  theme(legend.position = "none")+
  scale_x_discrete(labels=
                     substr(unique(sort(victimas$Categoria)),0,20))
ggplotly(bar)
  
```


#### Scatter


```{r scatter, cache=TRUE}
scat <-
  victimas %>%
  mutate(inicio_vs_hecho = difftime(FechaInicio, FechaHecho,
                                   units = "days")) %>%
  filter(Edad<150, Edad>0, Categoria == "VIOLACIÓN",
         !is.na(Sexo)) %>%
  ggplot() +
  geom_point(aes(x=Edad, y=inicio_vs_hecho, color = Sexo)) +
  labs(subtitle = 'Fecha: {frame_time}') +
  ylim(0,5000) + 
  transition_time(FechaInicio) +
  ease_aes('linear')

animate(scat, duration = 40)
```


# Referencias


























