---
title: "Víctimas en carpetas de investigación FGJ"
subtitle: "Estadística Aplicada 1 - Proyecto 1"
author: "Fernando Lango - 181055"
email: "flangoba@itam.mx"
date: "`r format(Sys.time(), '%d/%m/%Y')`"
name: "Proyecto 1"
toc-title: Contenido  
indent: True
bibliography: citations.bib
csl: apa.csl 
nocite: '@*'
link-citations: True
output: 
  prettydoc::html_pretty:
    theme: architect
    toc: True
    highlight: github
    number_sections: True
    fig_caption: True
    self_contained: false
    pandoc_args: [ "--output=index.html"]
    includes:
      in_header: "icono.html"
---

```{r setup, include=FALSE}
knitr::opts_chunk$set(echo = TRUE, warning = FALSE, 
                      message = FALSE, fig.align = "center")
```

# Introducción

La delincuencia en la Ciudad México siempre ha representado un gran problema y fuente de desconfianza para todos los capitalinos. Desafortunadamente, no todos los delitos son denunciados y por consecuencia no se cuenta con carpeta de investigación ni registro alguno del mismo. A pesar de los esfuerzos de las autoridades para facilitar medios para presentar [denuncias de manera digital](https://denunciadigital.cdmx.gob.mx/), se estima que alrededor del 94% de los delitos no se denuncian (Zepeda, 2017). El objetivo del presente trabajo es analizar las víctimas que cuentan con una carpeta de investigación de la Ciudad de México para determinar las características de estos delitos.

## Ambiente de R

Para el análisis de los datos se utilizaron las librerías que se muestran a continuación:

- `plotly` -> animación de gráficas.
- `tidyverse` -> carga de archivos csv, creación de gráficas y manipulación de tablas.
- `lubridate` -> manejo de fechas.
- `openxlsx` -> carga de archivos de excel.
- `kableExtra` -> diseño de tablas.
- `sf` -> leer archivos shp para el mapa.
- `moments` -> asimetría y curtosis.
- `gganimate` -> gráficas animadas con el tiempo.
- `wordcloud` -> nube de palabras.

```{r lib}
library(plotly)
library(tidyverse)
library(lubridate)
library(openxlsx)
library(kableExtra)
library(sf)
library(moments)
library(gganimate)
library(wordcloud)
```

## Conjunto de datos

Los conjuntos de datos utilizados en el presente análisis se pueden descargar en [Víctimas en carpetas de investigación](https://archivo.datos.cdmx.gob.mx/fiscalia-general-de-justicia/victimas-en-carpetas-de-investigacion-fgj/victimas_completa_julio_2021.csv) y [Diccionario de víctimas](https://datos.cdmx.gob.mx/dataset/7593b324-6010-44f7-8132-cb8b2276c842/resource/10235569-f4a9-4876-9465-9780887df8e2/download/diccionario-de-victimas-actualizado.xlsx) dentro del [Portal de Datos Abiertos de la CDMX](https://datos.cdmx.gob.mx/). Para mayor información del conjunto de datos se puede consultar en [Víctimas en carpetas de investigación FGJ](https://datos.cdmx.gob.mx/dataset/victimas-en-carpetas-de-investigacion-fgj).

La base contiene la información de las víctimas de diversos delitos que cuentan con una carpeta de investigación en la [Fiscalía General de Justicia (FGJ) de la Ciudad de México](https://www.fgjcdmx.gob.mx/) a partir de enero del año 2019.

### Descarga

```{r data, cache=TRUE}
data_url <- "https://archivo.datos.cdmx.gob.mx/fiscalia-general-de-justicia/victimas-en-carpetas-de-investigacion-fgj/victimas_completa_julio_2021.csv"

victimas <- read_csv(data_url, show_col_types = FALSE)

dicc_url <- "https://datos.cdmx.gob.mx/dataset/7593b324-6010-44f7-8132-cb8b2276c842/resource/10235569-f4a9-4876-9465-9780887df8e2/download/diccionario-de-victimas-actualizado.xlsx"

diccionario <- read.xlsx(dicc_url, sheet =1)
```

### Formato de columnas

```{r format}
victimas$Mes_inicio <- as.factor(victimas$Mes_inicio)
victimas$FechaInicio <- dmy(victimas$FechaInicio)
victimas$Delito <- as.factor(victimas$Delito)
victimas$Categoria <- as.factor(victimas$Categoria)
victimas$Sexo <- as.factor(victimas$Sexo)
victimas$TipoPersona <- as.factor(victimas$TipoPersona)
victimas$CalidadJuridica <- as.factor(victimas$CalidadJuridica)
victimas$competencia <- as.factor(victimas$competencia)
victimas$Mes_hecho <- as.factor(victimas$Mes_hecho)
victimas$FechaHecho <- dmy(victimas$FechaHecho)
victimas$AlcaldiaHechos <- as.factor(victimas$AlcaldiaHechos)
```

### Descripción de las variables

```{r variables}
diccionario[,1:2] %>%
  kable()
```

# Análisis exploratorio

## Estadísticos

```{r estad}
victimas %>%
  select(Año_inicio, Sexo, Edad) %>%
  rename('Año inicio'=Año_inicio) %>%
  filter(!is.na(Edad), !is.na(Sexo), Edad>0, Edad<150) %>%
  group_by(`Año inicio`, Sexo) %>%
  summarise(Media = round(mean(Edad),2),
            SD = round(sd(Edad),2),
            Mediana = median(Edad),
            Asimetría = round(skewness(Edad),2),
            Curtosis = round(kurtosis(Edad),2),
            #IQR = IQR(Edad),
            Mínimo = min(Edad),
            Máximo = max(Edad)) %>%
  kable()
```

## Delitos

### Nube de palabras

Los delitos que se denuncian en la Ciudad de México se muestran a continuación.

```{r cloud}
cloud <-
  victimas %>%
  select(Delito) %>%
  group_by(Delito) %>%
  tally() %>%
  na.omit() %>%
  arrange(desc(n))

wordcloud(words = cloud$Delito, freq = cloud$n, random.color = TRUE,
          max.words=200, random.order=FALSE, rot.per=.20, 
          colors=colorRamps::primary.colors(50))
```

### Mapa

```{r map}
if (!dir.exists("datos_mapa")) {
  map_url <- "https://github.com/prestevez/covid-19-mx-map/raw/master/datos_covid/01_32_mun.zip"
  download.file(map_url, destfile = "datos_mapa.zip")
  unzip("datos_mapa.zip", exdir = "datos_mapa")
  file.remove("datos_mapa.zip")
}

mex_map <- 
  st_read("datos_mapa/01_32_mun.shp", quiet = TRUE) %>% 
  st_set_crs("+proj=lcc +lat_1=17.5 +lat_2=29.5 +lat_0=12 +lon_0=-102 +x_0=2500000 +y_0=0 +ellps=GRS80 +units=m +no_defs") %>%
  filter(CVE_ENT == "09") %>%
  rename(Alcaldia = NOMGEO)


mex_map$Alcaldia <- chartr("ÁÉÍÓÚ", "AEIOU", 
                         toupper(mex_map$Alcaldia))

map_filt <- 
  victimas %>% 
  select(AlcaldiaHechos) %>%
  group_by(AlcaldiaHechos) %>%
  tally(name = "Delitos") %>%
  na.omit() %>%
  arrange(desc(Delitos))

map_filt$AlcaldiaHechos <- 
  str_replace(map_filt$AlcaldiaHechos,
              "GUSTAVO A MADERO", "GUSTAVO A. MADERO")


mex_map_del <- 
  left_join(mex_map, map_filt, 
            by = c("Alcaldia" = "AlcaldiaHechos")) %>%
  rename(Alcaldía = Alcaldia)

rm(mex_map)

map <- 
  ggplot() +
  geom_sf(data = mex_map_del, 
          aes(fill = Delitos, shape = Alcaldía),
          colour = "grey75", size = 0.1) +
  labs(title = "Cantidad de delitos por alcaldía en la CDMX",
       x = "longitud",
       y = "latitud") +
  theme_bw() + 
  scale_fill_gradient(high = "red", low = "yellow", name = NULL,
                      labels = NULL, breaks = NULL) +
  theme(legend.position = "right")

ggplotly(map, tooltip = c("Delitos","Alcaldía"), 
         width = 800)

```

Como en cualquier ciudad del mundo, hay zonas que son más peligrosas y presentan una mayor cantidad de delitos. Para el caso de la CDMX, las tres alcaldías más peligrosas son:

1. `r map_filt$AlcaldiaHechos[1]` con `r map_filt$Delitos[1]` delitos registrados.
2. `r map_filt$AlcaldiaHechos[2]` con `r map_filt$Delitos[2]` delitos registrados.
3. `r map_filt$AlcaldiaHechos[3]` con `r map_filt$Delitos[3]` delitos registrados.

### Paleta

Como es de esperarse, los días que presentan una menor cantidad de delitos son durante el fin de semana.

```{r lolli}
loli_data <-
  data.frame(día = as.character(wday(victimas$FechaHecho,
                               label = TRUE, abbr = FALSE))) %>%
  group_by(día) %>%
  tally() %>%
  na.omit() %>%
  rename(delitos = n)

loli <-
  loli_data %>%
  ggplot(aes(x=día, y=delitos)) +
  geom_segment(aes(xend=día, yend=0)) +
  geom_point(size=4, color= "#189c54") +
  theme_bw() +
  labs(title = "Total de delitos por día de la semana",
       x = "día de la semana",
       y = "total de delitos")

ggplotly(loli, width = 800)

```


### Mapa de calor

A pesar de que el mes parece no representar una gran influencia dentro del tipo de delito, podemos apreciar que los primeros meses del año tienen un ligero aumento respecto a los demás.

```{r heat}
heat <-
  victimas %>%
  select(Mes_hecho, Categoria) %>%
  filter(!is.na(Mes_hecho)) %>%
  group_by(Mes_hecho, Categoria) %>%
  tally() %>%
  arrange(Categoria) %>%
  ggplot(aes(x=factor(Mes_hecho,
                      levels = c("Enero","Febrero","Marzo",
                                 "Abril","Mayo","Junio",
                                 "Julio","Agosto","Septiembre",
                                 "Octubre","Noviembre",
                                 "Diciembre")),
             y=Categoria, fill=n)) +
  geom_tile() +
  theme(legend.position = "none",
        axis.text.x = element_text(angle = 45)) +
  scale_y_discrete(labels=
                     substr(unique(sort(victimas$Categoria)),0,20)) +
  scale_fill_gradient(low = "yellow", high = "red") +
  labs(title = "Tipo de delito respecto a cada mes",
       x = "mes",
       y = "tipo de delito")


ggplotly(heat, dynamicTicks = TRUE, width = 800)

```

## Víctimas

### Densidad

Podemos observar que la mayoría de las personas que son víctimas de delitos se encuentran entre las edades `r victimas %>% filter(Edad<150, Edad>0) %>% select(Edad) %>% quantile(probs = .25, na.rm = TRUE, names = FALSE)` y `r victimas %>% filter(Edad<150, Edad>0) %>% select(Edad) %>% quantile(probs = .75, na.rm = TRUE, names = FALSE)`.

```{r dens}
dens <-
  victimas %>%
  filter(Edad < 150, Edad>0) %>%
  ggplot() +
  geom_density(aes(x=Edad,fill=factor(Año_inicio),
                   color=factor(Año_inicio)),
               alpha=0.5, size=1, stat = "count") +
  labs(title = "Densidad de la edad por año",
       x = "edad",
       y = "cantidad de personas",
       fill = "Año",
       color = "")

ggplotly(dens, tooltip = c("count", "Edad"),
         dynamicTicks = TRUE, width = 800)

```

### Cajas y bigotes

```{r box, cache=TRUE}
box <-
  victimas %>%
  filter(Edad<150) %>%
  ggplot() +
  geom_boxplot(aes(x = factor(Año_inicio),y = Edad,
                   color = factor(Año_inicio))) +
  labs(title = "Distribución de la edad en cada año",
       x = "año de la carpeta",
       y = "edad") +
  theme(legend.position = "none")

ggplotly(box, dynamicTicks = TRUE, width = 800)

```

### Histograma

```{r histo}
histo <-
  victimas %>%
  filter(!is.na(Sexo), !is.na(CalidadJuridica)) %>%
  arrange(CalidadJuridica) %>%
  ggplot() +
  geom_histogram(aes(Sexo, fill = CalidadJuridica),
                 stat = "count") +
  facet_grid(Año_inicio~.) +
  coord_flip() +
  labs(title = "Calidad jurídica de las víctimas",
       x = "calidad jurídica",
       y = "cantidad de delitos",
       fill = "") +
  theme(axis.text.y = element_text(angle = 70))

ggplotly(histo, width = 800) %>%
  layout(legend = list(x = 1.05, 
                       title =list(text= "Calidad jurídica")))

```

Podemos apreciar que la cantidad de delitos han disminuido a lo largo del tiempo y que la mayoría de las personas que denuncian tienen calidad jurídica de `r victimas %>% group_by(CalidadJuridica) %>% tally() %>% arrange(desc(n)) %>% select(CalidadJuridica) %>% head(1)`. Además, cada vez hay más paridad de género entre entre los delitos denunciados.

### Línea

Veamos cómo se comportan los delitos a través del tiempo de acuerdo con cada categoría.

```{r line}
line<-
  victimas %>%
  group_by(Categoria, FechaInicio) %>%
  tally() %>%
  ggplot() +
  geom_line(aes(x = FechaInicio, y = n, color=Categoria)) +
  #theme(legend.position = "bottom") +
  labs(title = "Delitos a través del tiempo",
       x = "fecha",
       y = "cantidad de delitos")

ggplotly(line, dynamicTicks = TRUE, width = 800) %>%
  layout(legend = list(x = 1, y = 1, 
                       font = list(size = 8)))

```

### Pastel

A continuación se muestra la proporción de distintas variables categóricas con información de las víctimas.

```{r pie}
pie1 <-
  victimas %>%
  select(CalidadJuridica) %>%
  group_by(CalidadJuridica) %>%
  tally() %>%
  na.omit() %>%
  plot_ly(labels = ~CalidadJuridica, values = ~n, type = 'pie',
          width = 800) %>%
  layout(title = "Proporción de la calidad jurídica de las personas")

pie1

pie2 <-
  victimas %>%
  select(competencia) %>%
  group_by(competencia) %>%
  tally() %>%
  na.omit() %>%
  plot_ly(labels = ~competencia, values = ~n, type = 'pie', 
          width = 800) %>%
  layout(title = "Proporción de la clasificación de los hechos")

pie2

pie3 <-
  victimas %>%
  select(TipoPersona) %>%
  group_by(TipoPersona) %>%
  tally() %>%
  na.omit() %>%
  plot_ly(labels = ~TipoPersona, values = ~n, type = 'pie', 
          width = 800) %>%
  layout(title = "Proporción del tipo de persona")

pie3

pie4 <-
  victimas %>%
  select(Sexo) %>%
  group_by(Sexo) %>%
  tally() %>%
  na.omit() %>%
  plot_ly(labels = ~Sexo, values = ~n, type = 'pie', 
          width = 800) %>%
  layout(title = "Proporción del sexo de las víctimas")

pie4

```

## Denuncia

### Barras

```{r bar}
bar_data <-
  victimas %>%
  mutate(tiempo = difftime(FechaInicio, FechaHecho,
                                   units = "days")) %>%
  group_by(Categoria) %>%
  summarise(tiempo = mean(tiempo, na.rm = TRUE)) %>%
  arrange(Categoria)

bar <-
  bar_data %>%
  ggplot() +
  geom_bar(aes(x=Categoria, y=tiempo, fill = Categoria),
           stat = "identity") +
  coord_flip() +
  labs(title = "Promedio del tiempo entre hecho y denuncia por tipo de delito",
       x = "tipo de delito",
       y = "tiempo promedio entre el delito y la denuncia") +
  theme(legend.position = "none")+
  scale_x_discrete(labels=
                     substr(unique(sort(victimas$Categoria)),0,20))

ggplotly(bar, tooltip = c("tiempo"), dynamicTicks = TRUE, 
         width = 800)

```

El delito que tarda más tiempo en denunciarse desde que ocurrió es: `r bar_data %>% arrange(desc(tiempo)) %>% select(Categoria) %>% head(1)`

### Dispersión

Podemos observar que conforme avanza el tiempo se presenta una mayor cantidad de delitos con una mayor separación entre el momento que ocurrió el hecho y el momento de la denuncia.

```{r scatter, cache=TRUE}
scat <-
  victimas %>%
  mutate(inicio_vs_hecho = difftime(FechaInicio, FechaHecho,
                                   units = "days")) %>%
  filter(Edad<150, Edad>0, Categoria == "VIOLACIÓN",
         !is.na(Sexo)) %>%
  ggplot() +
  geom_point(aes(x=Edad, y=inicio_vs_hecho, color = Sexo)) +
  labs(title = "Días desde el hecho a la denuncia por edad",
       subtitle = 'Fecha: {frame_time}',
       x = "edad",
       y = "días desde que ocurre el hecho hasta que se denuncia") +
  ylim(0,5000) +
  transition_time(FechaInicio) +
  ease_aes('linear')

animate(scat, duration = 40, width = 800)
```

A pesar de que aparentemente el tiempo en que se denuncia un delito se ha encontrado en aumento a través del tiempo, no necesariamente se debe a que a las personas les importa menos levantar una denuncia. Al contrario, más gente se está sumando a emitir su denuncia por delitos que ocurrieron hace mucho tiempo para poder reclamar justicia.

# Referencias

```{r clean, include=FALSE}
rm(list = ls()[!(ls() %in% c("victimas", "diccionario"))])
```


























